臺灣板橋地方法院民事判決　　　　　　 99年度簡上字第282號
上　訴　人　陳碧蓮
訴訟代理人　陳柏廷律師
被 上訴 人　張玉蘭
訴訟代理人　葉春生律師
上列當事人間給付會款事件，上訴人對於民國99年9 月30日本院
三重簡易庭99年度重簡字第483 號第一審判決提起上訴，本院於
民國100年1月19日言詞辯論終結，判決如下：
    主  文
上訴駁回。
第二審訴訟費用由上訴人負擔。
    事實及理由
一、被上訴人主張：
  (一)被上訴人前於民國84年5月5日以「張玉芬」名義邀上訴人參
    加被上訴人所召集之合會，由被上訴人擔任會首，會期自84
    年5月5日起至87年7月5日止（每年5月、11月均於該月20日
    加標1次；起會當日除由會首取得合會金外，當日並開標1次
    ），每會新臺幣〈下同〉20,000元，採內標制，於每月5日
    （若逢加標，則在20日）於被上訴人自宅開標（下稱系爭合
    會）。查上訴人於系爭合會第1次投標日即84年5月5日即以
    3,700元得標，標得會款737,200元，並經上訴人確認點收。
    上訴人得標後，應按期於每次投標日起3日內給付死會會款
    20,000元予被上訴人，惟上訴人自85年7月5日起即未給付會
    款，尚欠被上訴人會款580,000元。
  (二)系爭合會單編號1所示張玉芬之電話號碼為「0000000」，經
    中華電信公司查明該電話係於67年10月21日裝機，用戶名稱
    為林宗欽，而林宗欽為被上訴人配偶，足徵被上訴人與系爭
    合會單上所載「張玉芬」係同一人。
  (三)會員連會首共計46會，扣除會首餘45會，即除會首外之45會
    每會應給付會首20,000元。上訴人自己名義之會於84年5月5
    日以3,700元得標，活會44會，每會應給付16,300元，44會
    共計717,200元，死會只有會首，應給付上訴人20,000元，
    兩者相加為737,200元。惟上訴人未給付被上訴人會首首期
    會款20,000元，應予扣除。又上訴人以黃麗華名義參加之該
    會款20,000元，以及應給付第一次上訴人標得之該會活會會
    款16,300元均應扣除，亦即應扣除36,300元，故實際給付上
    訴人之會款為680,900元。
  (四)民法債編於88.4.21所修正公布新增之第19節之1合會之規定
    ，並不適用於修正施行前之民間互助會，而本件合會成立之
    時點係在該新增之「合會」規定施行前，自不適用該「合會
    」章節規定，上訴人仍就此為爭執，顯非適法。又上訴人雖
    聲請向臺灣中小企銀南三重分行及郵局分別調取其帳戶資料
    ，但就全案言，顯然難以作為有利於上訴人之證明。爰依兩
    造間合會之法律關係提起本訴等語（被上訴人於原審聲明：
    上訴人應給付被上訴人580,000元及自94年4月28日起至清償
    日止，按年息百分之五計算之利息。原審判決：被上訴人全
    部勝訴，並依職權宣告假執行及諭知上訴人以勝訴金額為被
    上訴人預供擔保或將請求之金額提存後，得免為假執行。上
    訴人聲明不服，提起上訴。）。併為答辯聲明：上訴駁回。
二、上訴人則以：
  (一)上訴人否認張玉蘭係被上訴人起訴狀證物1其上之會首張玉
    芬。上訴人亦未於收據上簽名。縱有簽名，亦無有收受該證
    左側支票15張以及現金29,700元。遑論會首起會應有名冊以
    及會員簽單，而被上訴人編以上訴人繳交30萬元之說以規避
    會首前述文書法定製作義務，則上訴人作部分清償固為證明
    債務存在之方法，倘被上訴人就此為舉證方法者，自應由被
    上訴人盡舉證責任。
  (二)被上訴人似乎有多重組會之經驗，或至少其會眾應有多次參
    加合會之經驗或曾被倒會之經驗，寧無有合會之必備之要式
    書據。詎截至目前為止，被上訴人全無提出經會眾親筆簽名
    之會員名冊、其他會眾親筆簽名或書寫之標單、上訴人親筆
    簽名或書寫之標會標單，足顯被上訴人所言難信。且被上訴
    人起訴狀稱上訴人給付過15期30萬元會款，該合會起於84年
    5月，惟被上訴人具狀日99年6月3日狀紙第5頁聲傳林宗欽理
    由竟是「84年7月6日至上訴人住家催討會款被留置」云云，
    倘就該部分被上訴人依法即為自認之事實者觀察，則該年7
    月份也不過是第3期會款而已，顯見倘真有系爭合會者，上
    訴人已經是拒繳顯明，被上訴人當初應有深刻認知。設上訴
    人又繳12期，豈被上訴人歷經風浪而無刻意或特意保留證據
    ？豈有於10數年後再反覆爭執之道理。
  (三)被上訴人原告起訴狀在事實理由項下第2行、第6行「、、一
    組、、」、「、、之一、、」已經表示上訴人是參加一會，
    惟竟利用上訴人訴訟代理人筆誤，即改口說上訴人參加兩會
    ，謹臚列被上訴人矛盾如後：1.被上訴人今改口稱上訴人參
    加兩會，與被上訴人起訴狀字義明顯不同。2.被上訴人今改
    口稱上訴人參加兩會，與系爭合會單以及收據所示字面字義
    以及金額計算式不同。3.系爭合會單上有無其他人以別人名
    義參會？上訴人真要參會何以不能同用自身姓名？似要如被
    上訴人本名與呼名不同？又豈有社會所不能見容者？被上訴
    人自稱為會首，惟系爭合會單上編號2李進丁、編號12許明
    略等共有10組人都用自己姓名參加多會，上訴人亦無從冒名
    。4.被上訴人稱將會員所開會款支票交給上訴人。惟查，收
    據上所記載支票15張之各金額，非似會員繳納會款之支票金
    額。退萬步言之，縱被上訴人主張上訴人有參與系爭合會及
    收受會款等情為真正，收據至多僅為領據，惟被上訴人在其
    具狀日99年6月3日民事補充理由暨調查證據聲請狀第3頁欄
    位3、其他會眾「林秀沼代林進丁標會繳會款」，上訴人亦
    請鈞院調查或用被上訴人說明林秀沼有無出具委託書？林秀
    沼在類如領據上是簽林秀沼還是簽林進丁？書面何在？是簽
    林秀沼者即可反推林進丁有參與合會？是上訴人再三要被上
    訴人拿出經簽名之會員清冊。5.至被上訴人提出各得標會員
    收據之「第1到5張」與「第6到18張」之用紙形式不同。其
    中該證「第6到18張」是用「筆記本形式用紙而成冊」本為
    成冊一本，竟有於起訴時不提出而今始提出之道理，而被上
    訴人亦未提出其他20多位會員之簽單。被上訴人稱會員45人
    顯非真實。又依系爭合會單上所載其中編號21及22「翁金國
    」參加兩會，惟各得標會員收據中第7、10、15張顯示同一
    員竟有三份會款收據為三會，足顯系爭合會單及收據形式暨
    所載內容不實。6.被上訴人起訴狀自認上訴人繳15期30萬元
    會款，則被上訴人用己身名義請求有無道理？被上訴人真有
    18期以後之對其他會員清償？縱設為真，如何可得請求？是
    否得以被上訴人己身名義請求？或僅是代位其他會員請求？
    被代位者何人？還是只要以不當得利請求？惟上訴人如何有
    不當得利？其間會首如何受損？會首可有對全體會員清償？
    為何請求全額？會首如何證明對全體清償？為何之前無有出
    證？開庭這麼多次後今日出證自無可信。
  (四)本件被上訴人張玉蘭非必即為會單上會首張玉芬者；被上訴
    人合會作業與當時臺灣社會之合會慣例以及作業習慣不符；
    上訴人就原審原證1之形式以及實質真正已經在原審再三爭
    執，再以原審原證1與被上訴人於原審提出原證4之17張會款
    簽收單比較，其中84年12月6日、85年5月6日簽收單上之簽
    收人為「盧」收與85年3月6日簽收單上之簽收人為「邱」，
    其與原審原證1之會員名冊上之姓名完全無此「姓」皆有不
    符合，益證原審原證1以及原審原證2該簽收單之不真正。證
    人陳榮聰、翁金國、張連通之證言不可採。上訴人否認原審
    原證2上「碧蓮6\5」簽名為上訴人所為，更否認收有該證上
    所寫金額680,900元。甚者，上訴人依該證主張其中651,200
    元者均為各紙支票付款更屬荒謬。本件上訴人之原審被證1
    簽名與原審原證2不同，而該被證1係我國護照上上訴人親自
    簽名於該證其上，該上訴人之簽名以肉眼觀察極近於卷內上
    訴人「郵局開戶儲金人紀要」單上之簽名形式，惟均與原證
    2上簽名大為不同。又原審原證2上諸支票並無等同之任何金
    額在上訴人臺灣中小企銀儲金帳戶存入過任何一張，且上訴
    人上證2亦可證明此點等語，資為抗辯。併為上訴聲明：1.
    原判決廢棄。2.被上訴人在第一審之訴及假執行之聲請均駁
    回。
三、經查：
  (一)依被上訴人提出之系爭合會單所記載，會首係「張玉芬」，
    而「張玉芬」即為被上訴人「張玉蘭」等情，業經證人陳聰
    榮於原審99年6月3日言詞辯論期日證稱：「．．．原告（即
    被上訴人）的原名為張玉蘭，但是人家都叫他張玉芬，直至
    現在都是這樣稱呼，所以她以張玉芬的名義招會。」等語（
    見原審卷第30頁反面）、證人張連通於原審99年7月27日言
    詞辯論期日具結證稱：「（法官問：是否有參加本案系爭合
    會？）有，參加二會，會首是原告張玉芬，原告本名張玉蘭
    ，婚後改名為張玉芬，平常都是稱呼為張玉芬，身分證是否
    有更名我不清楚。」等語（見原審卷第88頁反面）及證人翁
    金國於原審99年9月16日言詞辯論期日具結證稱：「（原告
    訴訟代理人問：原告是否為會單上所記載的張玉芬？）是的
    。」等語（見原審卷第131頁反面），原審復依被上訴人聲
    請向中華電信股份有限公司函詢系爭合會單編號1會首張玉
    芬欄所記載電話號碼「0000000」（新碼20000000）係由何
    人申請裝機及裝機地點，經該公司以99年7月2日（99）北西
    服三密字第0184號函覆：「附件(一)20000000林宗欽，臺北縣
    三重市（即新北市三重區○○○○街7巷3號1樓，67年12月
    15日-迄今。」等語（見原審卷第42頁、第66至67頁、第70
    至71頁），並有被上訴人提出之中華電信股份有限公司三重
    服務中心之證明書為憑（見原審卷第38頁），再者訴外人林
    宗欽即為被上訴人之配偶等情，亦有被上訴人之戶籍謄本等
    在卷可稽（見原審卷第39至40頁），綜上足見，被上訴人主
    張其係以「張玉芬」之名義邀集系爭合會之事實為真。
  (二)上訴人固否認有參加系爭合會，亦未收受會款云云。惟本院
    依被上訴人聲請向中華電信股份有限公司函詢系爭合會單編
    號44會員陳碧蓮（即上訴人）欄所記載電話號碼「0000000
    」（新碼20000000）係由何人申請裝機及裝機地點，經該公
    司以99年7月2日（99）北西服三密字第0184號函覆：「附件
    (三)20000000用戶(1)陳碧蓮，臺北縣三重市（即新北市三重區
    ○○○○街220號4樓，67年7月24日至76年9月18日。．．．
    用戶(9)俞蘭芳（以訴外人陳秀玲或朱文烈或詹治國或康寶桂
    名義申請），臺北縣三重市（即新北市三重區○○○○街22
    0號4樓，79年6月18日至90年5月21日」，而於系爭合會進行
    期間即84年5月5日至87年7月5日，上開電話號碼「0000000
    」之申請人即訴外人俞蘭芳即為上訴人之配偶（見原審卷第
    42頁、第66至68頁、第78至79頁），且上訴人迄今仍設籍臺
    北縣三重市（即新北市三重區○○○○街220號4樓等情，亦
    有上訴人之戶籍謄本在卷可稽（見原審卷第17頁），由此可
    見，系爭合會單編號44會員陳碧）欄所記載電話號碼「0000
    000」確為上訴人家中所使用之電話號碼，上訴人確有參加
    系爭合會，亦即上訴人為系爭合會單上所載編號第44號之會
    員至明。
  (三)被上訴人主張上訴人於系爭合會第一次標會即標得該會份，
    並取得會款等情，已據證人張連通於原審99年7月27日言詞
    辯論期日具結證稱：「（法官問：第一會開標時你是否在場
    ？）有，首次開標由被告（即上訴人）得標，被告有在場。
    交付會款的時候，因為被告住的地方離我住處不遠，所以兩
    造相約在我家（三重市○○○街206號）付款，．．．。」
    、「（法官問：交付會款的情形？原告交付被告的詳細情形
    我沒有去看，原告交給被告的金額包含支票及現金，在場的
    人有兩造、我及我太太李香蘭。」、「（法官問：提示84年
    5 月6日會款簽收單？）上面的字是原告寫的，我沒有看到
    被告親自簽名，但我知道他們來我家是要交付會款，應該是
    被告簽的，是否先交付現金抑或是支票，我不記得，我有看
    過這張簽收單，是原告交付會款後，我才看到的，原告拿簽
    收單給我看我才知道會款是68萬多元。」等語（見原審卷第
    88 頁反面），核與證人翁金國於原審99年9月16日言詞辯論
    期日具結證稱：「（原告訴訟代理人問：後來互助會的情形
    ？）我聽說被倒兩會，原告說包含陳碧蓮及一位代書，有通
    知活會會員開會處裡，時間約在85年的冬天，決議將所有死
    會會員的會錢平均分給所有的活會會員。．．．開會處理的
    時間是在85年的夏天，因為有一位會員經營機車行，當時他
    穿短衣，那時我的小孩讀初中二年級，剛好放暑假在家。」
    等語（見原審卷第132頁）相符，且被上訴人亦提出系爭合
    會之得標者合會金簽收單18份為證（見原審卷第97至114頁
    ），證明被上訴人將會員得標之合會金交付予得標會員，均
    由得標會員簽收。再者，其中會員翁金國參加兩會，而84年
    11 月6日、85年1月6日、85年5月21日合會金簽收均由翁金
    國簽名簽收等情，亦據證人翁金國於原審99年9月16日言詞
    辯論期日具結證稱：「（法官問：你是否有參加原告84年5
    月5日的互助會？）有，我參加兩會，兩會已經得標，得標
    日期分別為85年1月5日、85年5月20日，得標後隔日原告就
    拿錢給我。（法官問：提示三張拿到會款的收據？）84年11
    月6日收據為會員陳宏傳84年11月5日得標，會首拿標金到我
    家，當時我不在，就由我太太代收，該會員是我介紹，相關
    會務都是透過我來處理，會款他也會拿到我家給我。」等語
    （見原審卷第131頁反面），綜上足見，被上訴人確屬得標
    之會員。是被上訴人之上開主張應屬可採。
  (四)上訴人提出之上訴人於我國護照上之親自簽名「陳碧蓮」（
    見原審卷第25頁），核與本院依上訴人聲請調閱之上訴人在
    中華郵政股份有限公司三重郵局「更換事項記要」、「儲金
    人紀要」及在臺灣中小企業銀行南三重分行開戶資料上之親
    自簽名「陳碧蓮」（見本院卷第19至23頁），經以肉眼一一
    比對觀察，竟無任何二個「陳碧蓮」之簽名字跡相符或其筆
    順雷同者，足見上訴人之親自簽名「陳碧蓮」字跡具有多樣
    ，實難僅依上開4個「陳碧蓮」簽名字跡即得辨識其同一性
    或認定何者確為上訴人之親自簽名字跡。是縱認上開4個「
    陳碧蓮」簽名字跡，均與被上訴人提出之上訴人得標者合會
    金簽收單上有關「陳碧蓮」簽名字跡不同，亦難據以認定上
    開上訴人得標者合會金簽收單上有關「陳碧蓮」簽名字跡即
    非真正。
  (五)依上訴人聲請本院調閱之臺灣中小企業銀行南三重分行有關
    上訴人在該分行自84年5月至同年7月、84年5月1日至85年4
    月30日之帳戶（00000000000）存款交易明細、中華郵政股
    份有限公司三重郵局有關上訴人在該局自84年5月至同年6月
    之帳戶（0000000）交易明細（見原審卷第135至145頁、本
    院卷第21至23頁、第19至20頁）及上訴人提出之該分行自84
    年4月至同年5月之同一帳戶存款交易明細（見原審卷第9至
    10頁）所示，雖均無法認定被上訴人提出之上訴人得標者合
    會金簽收單上所載支票15張之金額有任何一筆存入上開該分
    行或該局帳戶內，惟查支票為流通及有價證券，執票人可將
    之轉讓他人，而無須存入執票人自己之帳戶內兌現支票金額
    ，自難以上開上訴人得標者合會金簽收單上所載支票15張之
    金額並未存入上開上訴人所有之該分行或該局帳戶內，即認
    上訴人並未收受該15張支票（即合會金）。
  (六)按民法債編於88年4月21日修正公布時，固就合會之法律關
    係新增第19節之1合會1節加以規範，民法債編施行法第36條
    第2項並規定前揭新增之規定自89年5月5日施行。另民法債
    編修正施行前發生之債，除民法債編施行法有特別規定外，
    不適用修正施行後之規定，民法債編施行法第1條後段定有
    明文。另前揭新增之合會規定於民法債編施行法並無溯及既
    往之規定，自不適用於修正施行前已發生之合會至明。查系
    爭合會之期間自84年5月5日起至87年7月5日止，其成立之時
    點既在上開新增合會規定施行前，揆諸前揭說明，自不適用
    新增之合會規定。復按系爭合會成立當時實務見解，臺灣合
    會性質乃會員與會首間締結之契約，會員相互間除有特約外
    ，不發生債權債務關係（最高法院49年臺上字第1635號判例
    意旨參照），又系爭合會單並未就會員相互間之關係特別約
    定（見原審卷第5頁之系爭合會單），亦即系爭合會適用成
    立當時臺灣省民間合會習慣，應認會首與個別會員間係分別
    成立之單線合會關係，是會首於會員得標或末會結束後，應
    即向死會會員收取會款，連同自己之會款，交付得標或末會
    之活會會員，如遇有死會會員未交付會款，亦應由會首向死
    會會員請求給付會款，活會會員自不得直接向死會會員請求
    給付會款。本件上訴人為系爭合會之會員，於84年5月5日系
    爭合會第一次標會即標得該會份，並取得會款等情，已如前
    述，則依上開說明，上訴人自應按期給付20,000元死會會款
    予被上訴人至明。又被上訴人主張上訴人自85年7月5日起即
    未交付死會會款予被上訴人，至87年7月5日止，共有29次死
    會會款未繳付被上訴人，尚欠被上訴人會款580,000元等語
    ，既為上訴人所不爭執，且上訴人迄未就其已按月給付死會
    會款予被上訴人之有利於己之事實舉證證明，應認被上訴人
    之上開主張為可採。
四、按「給付有確定期限者，債務人自期限屆滿時起，負遲延責
    任」、「遲延之債務，以支付金錢為標的者，債權人得請求
    依法定利率計算之遲延利息」、「應付利息之債務，其利率
    未經約定，亦無法律可據者，週年利率為百分之五」，民法
    第229條第1項、第233條第1項前段及第203條定有明文。從
    而，被上訴人依兩造間合會之法律關係，請求上訴人給付58
    0,000元，及自94年4月28日起至清償日止，按年息百分之五
    計算之利息，為有理由，應予准許。原審據此認定，而為被
    上訴人勝訴之判決，並依職權宣告假執行及諭知上訴人以勝
    訴金額為被上訴人預供擔保或將請求之金額提存後，得免為
    假執行，核無不合，上訴意旨指摘原判決不當，求予廢棄改
    判，為無理由，應予駁回。
五、本件事證已臻明確，兩造其餘攻擊、防禦方法及舉證，經本
    院審酌後，認對於判決結果均無影響，爰不一一論述，併此
    指明。
據上論結，本件上訴為無理由，依民事訴訟法第436 條之1第3項
、第449條第1項、第78條，判決如主文。
中    華    民    國   100    年    1     月    28    日
                  民事第三庭    審判長法  官  陳財旺
                                      法  官  劉以全
                                      法  官  楊千儀
以上正本係照原本作成。
本判決不得上訴。
中    華    民    國   100    年    1     月    28    日
                                      書記官  劉鴻傑